【裁判字號】    99,訴,779
【裁判日期】    991026
【裁判案由】    違反台灣地區與大陸地區人民關係條例等
【裁判全文】
臺灣桃園地方法院刑事判決               99年度訴字第779號
公  訴  人  臺灣桃園地方法院檢察署檢察官
被      告  甲○○
上列被告因違反臺灣地區與大陸地區人民關係條例等案件，經檢
察官聲請以簡易判決處刑（99年度偵字第4110號），本院簡易庭
認不宜以簡易判決處刑（99年度壢簡字第602 號），改依通常程
序審理，判決如下：
    主  文
甲○○犯臺灣地區與大陸地區人民關係條例第七十九條第一項之
使大陸地區人民非法進入臺灣地區罪，累犯，處有期徒刑壹年壹
月，減為有期徒刑陸月又拾伍日。又共同犯行使使公務員登載不
實文書罪，累犯，處有期徒刑參月。又犯臺灣地區與大陸地區人
民關係條例第七十九條第一項之使大陸地區人民非法進入臺灣地
區罪，累犯，處有期徒刑壹年壹月。應執行有期徒刑壹年參月。
    事  實
一、甲○○前於民國87年間因重傷害案件，經臺灣高等法院臺中
    分院以88年度上訴字第2425號判決判處有期徒刑3 年6 月確
    定，於94年7 月1 日縮短刑期假釋出監，嗣94年12月6 日縮
    刑期滿，未經撤銷假釋，以已執行論（本件構成累犯）。詎
    其猶不知悔改，明知大陸地區人民非經主關機關許可，不得
    進入臺灣地區，亦明知其與大陸地區女子張麗娟並無結婚之
    真意，竟基於使大陸地區人民非法進入臺灣地區之犯意，並
    與張麗娟共同基於行使使公務員將不實事項登載於其所職掌
    之公文書之犯意聯絡，謀以假結婚方式使張麗娟以依親名義
    名義非法進入臺灣地區，先後為下列行為：
（一）甲○○與張麗娟先於95年3 月22日在大陸地區福建省順昌
      縣南平市完成結婚登記，藉以取得該市公證處發給之結婚
      公證書，嗣甲○○返台後即持上開結婚公證書前往財團法
      人海峽交流基金會（下稱海基會）辦理大陸地區公證書之
      文書驗證，經取得海基會之證明書後，旋於95年4 月21日
      持上開結婚公證書、海基會出具之公證書，前往桃園縣警
      察局平鎮分局宋屋派出所，填具大陸地區人民進入臺灣地
      區保證書，辦理對保事宜，使該派出所承辦員警在對保或
      證明機關（構）簽註意見欄上，就保證人所稱其與被保人
      李秀英係夫妻關係，有擔任保證人資格之不實內容為實質
      審查後對保核章。繼甲○○先於95年7 月27日檢具大陸地
      區人民入出臺灣地區申請書、大陸地區人民進入臺灣地區
      保證書、結婚公證書、海基會出具之公證書、戶籍謄本（
      此時尚未登記張麗娟為配偶）等資料，委託不知情之張泰
      雄向內政部警政署入出境管理局（現改制為內政部入出國
      及移民署）以團聚名義為由，申請大陸地區女子張麗娟入
      境臺灣地區，經承辦之該管公務員經實質審查後，遂發給
      大陸地區女子張麗娟之入境許可證，甲○○將上開許可文
      件寄交予張麗娟後，張麗娟得以合法探視方式掩飾於95年
      8 月31日持上開許可文件自大陸地區搭機抵台，自桃園國
      際機場非法進入臺灣地區。
（二）張麗娟順利入境後，甲○○又於96年5 月16日持上開不實
      之結婚公證書、海基會出具之證明書，至桃園縣平鎮市戶
      政事務所，填具結婚登記申請書，申請辦理與張麗娟結婚
      之登記，致使該不知情之戶政事務所承辦公務員於形式審
      查後，將該不實之事項（甲○○未與張麗娟結婚，卻記載
      張麗娟係甲○○之配偶），登載於職務上所掌管之公文書
      即戶籍登記簿電子檔之電磁紀錄上及甲○○之身分證上，
      足生損害於戶政機關對於戶政資料管理之正確性。
（三）甲○○復於先於97年11月28日檢具大陸地區人民入出臺灣
      地區申請書、保證書、結婚公證書、海基會出具之公證書
      等資料，並同時提出登記張麗娟為其配偶之戶籍謄本，以
      及將登記張麗娟為配偶之身分證影本黏貼於上開保證書上
      ，委託不知情之張泰雄向內政部入出國及移民署，以團聚
      名義為由，再次申請大陸地區女子張麗娟入境臺灣地區而
      行使之，經承辦之該管公務員經實質審查後，遂發給大陸
      地區女子張麗娟之入境許可證，甲○○將上開許可文件寄
      交予張麗娟後，張麗娟得以合法探視方式掩飾再於97年12
      月28日持上開許可文件自大陸地區搭機抵台，自桃園國際
      機場非法進入臺灣地區。
二、案經內政部入出國及移民署專勤事務第二大隊雲林縣專勤隊
    報請臺灣雲林地方法院檢察署檢察官呈請臺灣高等法院檢察
    署檢察長函轉臺灣桃園地方法院檢察署檢察官偵查後聲請簡
    易判決處刑，本院認不宜以簡易判決處刑，改依通常程序審
    理之。
    理  由
壹、程序部分：
一、按檢察官聲請以簡易判決處刑之案件，經法院認為有刑事訴
    訟法第451 條之1 第4 項但書之情形者，應適用通常程序審
    判之，同法第452 條定有明文，經查，本件被告甲○○被訴
    違反臺灣地區與大陸地區人民關係條例等一案，本院認檢察
    官之聲請有刑事訴訟法第451 條之1 第4 項但書第1 款所定
    之事由，不宜以簡易判決處刑，爰依刑事訴訟法第452 條之
    規定，改依通常程序審判之。
二、次查本件被告甲○○所為不利於己之陳述，並無出於強暴、
    脅迫、利誘、詐欺、疲勞訊問、違法羈押或其他不正之方法
    ，亦非違反法定障礙事由經過期間不得訊問或告知義務之規
    定而為，依刑事訴訟法第156 條第1 項、第158 條之2 規定
    ，應認均有證據能力。
三、再按現行刑事訴訟法為保障被告之反對詰問權，排除具有虛
    偽危險性之傳聞證據，以求實體真實之發見，於該法第159
    條第1 項明定被告以外之人於審判外之言詞或書面陳述，除
    法律有規定者外，不得作為證據。而刑事訴訟法第159 條之
    1 至159 條之4 有傳聞法則之例外規定，且被告以外之人於
    審判外之陳述，雖不符前4 條之規定，而經當事人於審判程
    序同意作為證據，法院審酌該言詞陳述或書面陳述作成時之
    情況，認為適當者，亦得為證據；當事人、代理人或辯護人
    於法院調查證據時，知有第159 條第1 項不得為證據之情形
    ，而未於言詞辯論終結前聲明異議者，視為有前項之同意，
    刑事訴訟法第159 條之5 定有明文。本件檢察官、被告均並
    未就本院以下所引用之證據有所爭執，且迄於言詞辯論終結
    前，就本院所引用之證據部分均表示「無意見」而未主張有
    何刑事訴訟法第159 條第1 項不得為證據之情形，是應認均
    已同意作為證據，復經本院審酌後，認無不適當之情形，應
    認均有證據能力，合先敘明。
貳、實體部分：
一、上揭犯罪事實，業據被告甲○○於警詢、偵查中及本院審理
    時，均坦承不諱，核與證人張麗娟於警詢證稱：因為甲○○
    覺得我跟他是假結婚等語（參見臺灣雲林地方法院檢察署99
    年度偵字第354 號卷第17頁），復有中華人民共和國福建省
    順昌縣公證處（2006）順證民字第064 號結婚公證書影本（
    參見上開偵卷第26至27頁）、財團法人海峽交流基金會95年
    4 月18日（95）核字第022479號證明書影本（參見上開偵卷
    第28頁）、大陸地區人民入出臺灣地區保證書影本（參見上
    開偵卷第34頁）、保證書影本（參見上開偵卷第52頁）、桃
    園縣政府警察局平鎮分局訪查紀錄表影本（參見上開偵卷第
    40頁）、大陸地區人民入出臺灣地區申請書影本（參見99年
    度偵字第354 號偵卷第30至31頁、第48至49頁）、委託書（
    參見上開偵卷第44頁、第53頁）、內政部警政署入出境管理
    局面談紀錄影本（參見上開偵卷第35至39頁）、面談結果建
    議表影本（參見上開偵卷第32頁）、中華民國臺灣地區入出
    境許可證影本（參見上開偵卷第23頁、第25頁）、大陸地區
    人民申請來台查詢紀錄（參見上開偵卷第18至19頁）、旅客
    入出境查詢紀錄（參見上開偵卷第21至22頁）、結婚登記申
    請書（參見上開偵卷第29頁）、被告甲○○戶籍謄本影本（
    參見上開偵卷第24頁、第54至55頁）、被告甲○○身分證影
    本（參見上開偵卷第22頁）、大陸居民往來臺灣通行證影本
    （參見上開偵卷第50頁）等在卷足稽，且證人張麗娟復於雲
    林縣專勤隊辦公室內將協議書吃掉等情，有內政部入出國及
    移民署雲林縣專勤隊98年12月13日調查筆錄1 份在卷可憑，
    堪信被告甲○○於警詢、偵查中及本院審理時所為之任意性
    自白應與事實相符。本件事證明確，洵堪認定，應予依法論
    科。至案外人張麗萍雖向被告請託與其姊張麗娟結婚讓其能
    來臺灣等情，惟參照證人張麗娟於警詢時證稱：伊是想有老
    公依靠才嫁來臺灣等語，足見尚難認張麗萍明知被告與張麗
    娟係假結婚，而與被告就非法使大陸地區人民進入臺灣地區
    罪犯行有犯意聯絡；另關於被告於證人張麗娟來臺後向其收
    取新臺幣新臺幣（下同）11萬元乙節，已據被告於警詢及偵
    查中供承：伊當初只是純粹幫忙親戚的姊妹張麗娟，並沒有
    談到期約代價，後來伊想既與張麗娟無夫妻之實，張麗娟也
    離家未繼續在便當店幫忙，伊才想應該把錢算清楚，所以包
    括處理假結婚來台機票、在台房租、生活開銷等相關費用，
    總共向張麗娟收取11萬元等情無訛，再參酌證人張麗娟於警
    詢中證稱：甲○○一開始沒提到假結婚費用之事，96年初伊
    離家未在甲○○經營之便當店工作後，甲○○始陸續向伊收
    取費用等語，是尚難認被告係意圖營利而犯非法使大陸地區
    人民進入臺灣地區罪，均併予敘明。
二、按大陸地區人民非經主管機關許可，不得進入臺灣地區；下
    列行為不得為之：一、使大陸地區人民非法進入臺灣地區。
    臺灣地區與大陸地區人民關係條例第10條第1 項、第15條第
    1 款分別定有明文。臺灣地區與大陸地區人民關係條例第79
    條第1 項對於違反同條例第15條第1 款所定不得使大陸地區
    人民非法進入臺灣地區之處罰，旨在防止大陸地區人民非法
    進入臺灣地區，以維護臺灣地區之安全與安定；所稱「非法
    」，自應從實質上之合法性予以判斷，凡評價上違反法秩序
    之方法，均屬「非法」。參照行政程序法第119 條第1 款、
    第2 款規定，受益人以詐欺、脅迫或賄賂方法，使行政機關
    作成行政處分者；或對重要事項提供不正確資料或為不完全
    陳述，致使行政機關依該資料或陳述而作成行政處分者，其
    信賴不值得保護。故在大陸地區通謀虛偽結婚，以不實之結
    婚證明辦理相關戶籍登記、入境等手續，憑以進入臺灣地區
    ，其所持之入境許可文件雖係入出境主管機關所核發，形式
    上為合法，但因以虛偽方法而取得，即不具實質上之合法性
    ，仍屬非法進入臺灣地區（最高法院94年度臺上字第1064號
    判決意旨參照）。被告甲○○為使大陸地區女子張麗娟得以
    入境臺灣地區，竟與張麗娟以通謀虛偽意思表示、徒具外觀
    合法形式假結婚而申請來臺，以規避對大陸地區人民進入臺
    灣地區之管制，自屬非法入境（最高法院92年臺上字第40號
    判決意旨參照）。
三、復按刑法第214 條之所謂使公務員登載不實事項於公文書罪
    ，須一經他人之聲明或申報，公務員即有登載之義務，並依
    其所為之聲明或申報予以登載，而屬不實之事項者，始足構
    成（最高法院73年臺上字第1710號判例意旨參照）。結婚登
    記，以雙方當事人為申請人。但於中華民國97 年5月22日以
    前（包括97年5 月22日當日）結婚，或其結婚已生效者，得
    以當事人之一方為申請人。戶籍法第33條第1 項定有明文；
    而登記之際並應提出證明文件予戶政機關查驗後，即應予以
    登載，戶籍法施行法第13條第2 項、第17條亦定有明文。是
    關於結婚之戶籍登記，戶籍機關當僅有形式審查權而無實質
    審查權，此觀之戶籍法第76條申請人故意為不實之申請，處
    新臺幣3 千元以上9 千元以下罰鍰即明，故明知無結婚之事
    實，竟向戶政機關為結婚登記，使該管不知情之戶政事務所
    承辦人員，將上開不實之事項登載於職務上所掌戶籍登記公
    文書，戶政機關並據以核發填載甲○○與張麗娟為配偶關係
    之戶籍謄本及身分證，致生損害於戶政機關對於戶政資料管
    理之正確性及公眾，自足以構成使公務員登載不實事項於公
    文書罪責。至警察機關及入出境管理局受理人民入出境申請
    ，因對保事項及入境許可之審核，均係承辦公務員所須為實
    體審查之事項，非一經當事人提出申請，即須一律對保核章
    或登載並據以核發入出境許可證，是此部分尚無成立刑法第
    214 條之明知不實事項使公務員登載不實罪之餘地，特予敘
    明。
四、核被告甲○○犯罪事實欄一、（一）及（三）所為，分別係
    犯違反臺灣地區與大陸地區人民關係條例第15條第1 款不得
    使大陸地區人民非法進入臺灣地區之規定，犯同條例第79條
    第1 項之罪；犯罪事實欄一、（二）及（三）所為，係犯刑
    法第216 條、第214 條之行使使公務員登載不實文書罪。被
    告使公務員登載不實公文書之低度行為，為行使之高度行為
    所吸收，不另論罪，僅論以行使使公務員登載不實文書罪。
    又被告就上開所犯行使使公務員登載不實文書罪部分，與張
    麗娟有犯意聯絡及行為分擔，應依刑法第28條之規定，論以
    共同正犯。而被告與張麗娟利用不知情之張泰雄，持登載「
    張麗娟為甲○○配偶」不實事項之戶籍謄本及身分證，向內
    政部警政署入出境管理局行使，被告並據以申請張麗娟再次
    入境臺灣地區，均為間接正犯。被告先後兩次所犯使大陸地
    區人民張麗娟非法進入臺灣罪，及行使使公務員登載不實文
    書罪3 罪間，犯意各別，行為互殊，應予分論併罰。又被告
    前因重傷害案件，經臺灣高等法院臺中分院以88年度上訴字
    第2425號判決判處有期徒刑3 年6 月確定，於94年7 月1 日
    縮短刑期假釋出監，嗣94年12月6 日縮刑期滿，未經撤銷假
    釋，以已執行完畢論之事實，此有臺灣高等法院被告前案紀
    錄表1 份在卷為憑，其於有期徒刑執行完畢後5 年內，故意
    再犯本件有期徒刑以上之3 罪，均為累犯，各應依刑法第47
    條第1 項之規定，加重其刑。末查，被告如犯罪事實欄一、
    （一）所為之犯罪時間係在96年4 月24日以前，且無中華民
    國九十六年罪犯減刑條例第3 條第1 項各款所列舉不予減刑
    之情形，符合中華民國96年罪犯減刑條例第2 條第1 項第3
    款所定之減刑條件，爰依該條例規定減其宣告刑二分之一，
    並依法先加重後減輕之。
六、爰審酌被告甲○○以假結婚真入境之方式使大陸地區女子張
    麗娟非法進入臺灣地區，破壞兩岸人民正常交流之管制，損
    害戶政機關對戶籍資料及人民身份管理之正確性，對臺灣地
    區之安全及社經秩序造成潛在影響，實屬非是，惟念及被告
    始終坦承犯行，犯後態度良好，其本件犯罪動機乃受其弟媳
    請託幫助弟媳之姊張麗娟來台工作賺錢，而非為人蛇集團所
    不法利用，及其犯罪目的、手段尚屬溫和，暨考量其智識程
    度及家庭生活狀況等一切情狀，分別量處如主文所示之刑，
    併定其應執行之刑。
七、據上論斷，應依刑事訴訟法第452 條、第299 條第1 項前段
    、臺灣地區與大陸地區人民關係條例第79條第1 項、第15條
    第1 款，刑法第11條前段、第28條、第216 條、第214 條、
    第47條第1 項、第51條第5 款，刑法施行法第1 條之1 第1
    項、第2 項前段，中華民國九十六年罪犯減刑條例第2 條第
    1 項第3 款、第7 條、第11條，判決如主文。
本案經檢察官黃惠玲到庭執行職務。
中    華    民    國    99    年    10    月    26    日
           臺灣桃園地方法院刑事第二庭
                        審判長法  官  徐培元
                              法  官  丁俞尹
                              法  官  陳秋君
以上正本證明與原本無異。
如不服本判決，應於判決送達後10日內向本院提出上訴狀（應附
繕本），上訴於臺灣高等法院。
                              書記官  陳雅婷
中    華    民    國    99    年    10    月    27    日
附錄本案論罪法條全文：
臺灣地區與大陸地區人民關係條例第15條
（禁止行為）
下列行為不得為之：
一、使大陸地區人民非法進入臺灣地區。
二、明知臺灣地區人民未經許可，而招攬使之進入大陸地區。
三、使大陸地區人民在臺灣地區從事未經許可或與許可目的不符
    之活動。
四、僱用或留用大陸地區人民在臺灣地區從事未經許可或與許可
    範圍不符之工作。
五、居間介紹他人為前款之行為。
臺灣地區與大陸地區人民關係條例第79條
（罰則）
違反第 15 條第 1 款規定者，處 1 年以上 7 年以下有期徒刑
，得併科新臺幣 1 百萬元以下罰金。
意圖營利而犯前項之罪者，處 3 年以上 10 年以下有期徒刑，
得併科新臺幣 5 百萬元以下罰金。
前二項之首謀者，處 5 年以上有期徒刑，得併科新臺幣 1 千萬
元以下罰金。
前三項之未遂犯罰之。
中華民國船舶、航空器或其他運輸工具所有人、營運人或船長、
機長、其他運輸工具駕駛人違反第 15 條第 1 款規定者，主管
機關得處該中華民國船舶、航空器或其他運輸工具一定期間之停
航，或廢止其有關證照，並得停止或廢止該船長、機長或駕駛人
之職業證照或資格。
中華民國船舶、航空器或其他運輸工具所有人，有第 1 項至第
4 項之行為或因其故意、重大過失致使第三人以其船舶、航空器
或其他運輸工具從事第 1 項至第 4 項之行為，且該行為係以運
送大陸地區人民非法進入臺灣地區為主要目的者，主管機關得沒
入該船舶、航空器或其他運輸工具。所有人明知該船舶、航空器
或其他運輸工具得沒入，為規避沒入之裁處而取得所有權者，亦
同。
前項情形，如該船舶、航空器或其他運輸工具無相關主管機關得
予沒入時，得由查獲機關沒入之。
中華民國刑法第216條
（行使偽造變造或登載不實之文書罪）
行使第 210 條至第 215 條之文書者，依偽造、變造文書或登載
不實事項或使登載不實事項之規定處斷。
中華民國刑法第214條
（使公務員登載不實罪）
明知為不實之事項，而使公務員登載於職務上所掌之公文書，足
以生損害於公眾或他人者，處 3 年以下有期徒刑、拘役或 5 百
元以下罰金。

司法院資訊處製作；財團法人民間司法改革基金會備份。
